【裁判字號】    98,訴,893
【裁判日期】    981208
【裁判案由】    違反台灣地區與大陸地區人民關係條例等
【裁判全文】
臺灣屏東地方法院刑事判決               98年度訴字第893號
公  訴  人  臺灣屏東地方法院檢察署檢察官
被      告  丙○○
指定辯護人  本院公設辯護人乙○○
被      告  甲○○
選任辯護人  吳春生律師
上列被告等因違反臺灣地區與大陸地區人民關係條例等案件，經
檢察官提起公訴（98年度偵字第5072號），本院判決如下：
    主  文
丙○○共同犯臺灣地區與大陸地區人民關係條例第七十九條第二
項之圖利使大陸地區人民非法進入臺灣地區罪，處有期徒刑拾月
，減為有期徒刑伍月，如易科罰金，以銀元參佰元即新臺幣玖佰
元折算壹日。
甲○○共同犯臺灣地區與大陸地區人民關係條例第七十九條第二
項之圖利使大陸地區人民非法進入臺灣地區罪，處有期徒刑壹年
拾月，減為有期徒刑拾壹月，緩刑肆年。
    事  實
一、丙○○明知大陸地區人民非經主管機關許可，不得進入臺灣
    地區，且不得使大陸地區人民非法進入臺灣地區，亦明知其
    與大陸地區女子丁○○並無結婚真意，因大陸地區女子丁○○欲以虛偽婚姻之配偶身分入境臺灣，透過真實姓名年籍均
    不詳、綽號「阿偉」之成年男子及甲○○，向其表示願支付
    新臺幣（下同）9 萬元作為充當人頭配偶之報酬，竟應允充
    當丁○○之人頭配偶，與甲○○、「阿偉」等人，旋共同基
    於意圖營利，使大陸地區人民非法進入臺灣地區之犯意聯絡
    ，及與甲○○、「阿偉」、丁○○共同基於使公務員登載不
    實事項於公文書上之犯意聯絡，由甲○○、「阿偉」提供機
    票及出國費用，丙○○、甲○○即於民國93年12月17日，一
    同出境前往大陸地區廣西壯族自治區桂林市，經甲○○安排
    丙○○與丁○○於93年3 月21日辦理結婚登記，於93年12月
    27日經廣西壯族自治區桂林市公證處公證，獲發公證書完成
    虛偽結婚等相關程序。待丙○○、甲○○返回臺灣後，即持
    上開結婚公證書至財團法人海峽交流基金會申請辦理該結婚
    公證書之驗證，待於94年1 月18日取得上開結婚公證書之驗
    證證明書，丙○○於94年1 月25日，憑以代丁○○填寫大陸
    地區人民進入臺灣地區旅行證申請書，向行政院內政部警政
    署入出境管理局（現改制為行政院內政部入出國及移民署）
    提出申請；並於同日前往屏東縣警察局東港分局東港派出所
    ，自任丁○○之保證人填寫大陸地區人民進入排灣地區保證
    書，完成辦理丁○○以丙○○配偶身分申請來臺之手續，使
    大陸地區女子丁○○得於94年5 月10日，非法進入臺灣地區
    地區。其後，並推由丙○○於94年5 月13日，持上開結婚證
    書向屏東縣東港鎮戶政事務所申請辦理結婚登記，使該所不
    知情之承辦公務員將丙○○、丁○○於93年12月21日結婚為
    夫妻之不實事項，接續登載於其職務上所掌之戶籍登記簿、
    戶口名簿及國民身分證上（起訴書漏未敘及國民身分證背面
    配偶欄之登載），足以生損害於戶政機關對結婚登記及戶籍
    資料管理之正確性。其間，甲○○亦以每月3 萬元、支付3
    月之付款方式，按月將丁○○約定支付之報酬共9 萬元轉交
    丙○○。另丁○○入境後，因從事非法之賣淫工作，為警於
    94年10月17日查獲，並於同年月21日，經遣送返回大陸地區
    。嗣於98年5 月24日，丙○○於前揭犯罪未經偵查機關發覺
    前，主動至屏東縣警察局東港分局大鵬灣派出所自首，供出
    透過甲○○介紹與丁○○虛偽結婚，以賺取9 萬元報酬乙事
    ，並願接受裁判，因而查獲上情。
二、案經屏東縣警察局東港分局報告臺灣屏東地方法院檢察署檢
    察官偵查起訴。
    理  由
壹、證據能力部分：
    按被告以外之人於審判外之陳述，雖不符刑事訴訟法第159
    條之1 至第159 條之4 之規定，而經當事人於審判程序同意
    作為證據，法院審酌該言詞陳述或書面陳述作成時之情況，
    認為適當者，亦得為證據。當事人、代理人或辯護人於法院
    調查時知有第159 條第1 項不得為證據之情形，而未於言詞
    辯論終結前聲明異議者，視為有前項之同意，同法第159 條
    之5 第1 項、第2 項定有明文。立法意旨在於傳聞證據未經
    當事人之反對詰問予以核實，原則上先予排除，惟若當事人
    已放棄反對詰問權，於審判程序中表明同意該等傳聞證據可
    作為證據，基於尊重當事人對傳聞證據之處分權，及證據資
    料愈豐富，愈有助於真實發見之理念，且強化言詞辯論主義
    ，使訴訟程序得以順暢進行，上開傳聞證據亦均具有證據能
    力。查本案據以認定被告丙○○、甲○○犯罪事實存否之被
    告等以外之人之言詞或書面陳述，被告丙○○、甲○○等及
    其辯護人暨檢察官於本院審理時，均同意作為證據，且於本
    院言詞辯論終結前，均未聲明異議，而本院審酌該言詞陳述
    及書面陳述作成之情況，未見有何不適當之情形，故依前開
    規定，均得為證據。
貳、實體部分：
一、上開犯罪事實，業據被告丙○○、甲○○於本院審理時坦承
    在卷（參本院卷第51頁），並有大陸地區人民資訊管理系統
    基本資料查詢表、旅客入出境紀錄查詢表、結婚登記申請書
    、戶籍資料、財團法人海峽交流基金會（九四）中核字第00
    4661號證明書、廣西壯族自治區桂林市公證處公證書、中華
    民國臺灣地區入出境許可證、大陸地區人民進入臺灣地區旅
    行證申請書、屏東縣警察局東港分局訪查紀錄表、大陸地區
    人民進入臺灣地區保證書、行政院內政部警政署入出境管理
    局面談紀錄等資料在卷可證（見警卷第22至42頁）。因被告
    丙○○、甲○○之自白均核與事實相符，是本件事證明確，
    渠等犯行均應依法論科。
二、被告丙○○、甲○○行為後，刑法業於94年2 月2 日修正公
    布，自95年7 月1 日起施行。罰金罰鍰提高標準條例亦先後
    於95年5 月17日、98年4 月29日公布修正、廢止。按行為後
    法律有變更者，適用行為時之法律，但行為後之法律有利於
    行為人者，適用最有利於行為人之法律，修正後刑法第2 條
    第1 項定有明文。此條規定係規範行為後法律變更所生新舊
    法律比較適用之準據法，本身尚無新舊法比較之問題，於新
    法施行後，應一律適用新法第2 條第1 項之規定，為「從舊
    從輕」之比較。而本次法律變更，比較時應就罪刑有關之共
    犯、未遂犯、想像競合犯、牽連犯、連續犯、結合犯，以及
    累犯加重、自首減輕暨其他法定加減原因（如身分加減）與
    加減例等一切情形，綜其全部罪刑之結果而為比較（最高法
    院95年5 月23日95年度第8 次刑事庭會議決議參照）。茲分
    述比較如下：
（一）關於罰金刑部分，刑法分則編各罪所定罰金刑之貨幣單位
      原為銀元，修正前刑法第33條第5 款規定：「罰金：一元
      （銀元）以上」，而依罰金罰鍰提高標準條例規定，就72
      年6 月26日前修正之刑法部分條文罰金數額提高2 至10倍
      ，其後修正者則不提高倍數，並依現行法規所定貨幣單位
      折算新臺幣條例規定，以銀元1 元折算新臺幣3 元；修正
      後刑法第33條第5 款規定：「罰金：新臺幣一千元以上，
      以百元計算之」，刑法第33條第5 款所定罰金貨幣單位經
      修正為新臺幣後，刑法分則各罪所定罰金刑之貨幣單位亦
      配合修正為新臺幣，為使刑法分則編各罪所定罰金之最高
      數額與刑法修正前趨於一致，乃增訂刑法施行法第1 條之
      1 ：「中華民國九十四年一月七日刑法修正施行後，刑法
      分則編所定罰金之貨幣單位為新臺幣。九十四年一月七日
      刑法修正時，刑法分則編未修正之條文定有罰金者，自九
      十四年一月七日刑法修正施行後，就其所定數額提高為三
      十倍。但七十二年六月二十六日至九十四年一月七日新增
      或修正之條文，就其所定數額提高為三倍」；從而，刑法
      分則編各罪所定罰金刑之最高數額，於上開規定修正後並
      無不同，惟修正後刑法第33第5 款所定罰金刑最低數額，
      較之修正前提高，並非有利於被告丙○○、甲○○。
（二）刑法第28條關於共同正犯之規定，修正前係規定「2 人以
      上共同實施犯罪之行為者，皆為正犯」，修正後則規定「
      2 人以上共同實行犯罪之行為者，皆為正犯」，因修法後
      將完全未參與犯罪行為之實行之陰謀共同正犯及預備共同
      正犯刪除，限縮共同正犯範圍，自屬犯罪後法律有變更(
      最高法院96年度台上字第934 號判決意旨參照) 。然因被
      告丙○○、甲○○就本案犯行分別均有犯意聯絡及行為分
      擔，不論依修正前、後之規定，均為共同正犯，即適用修
      正後之規定，未有利於被告丙○○、甲○○。
（三）依修正前刑法第55條牽連犯之規定，被告丙○○、甲○○
      所犯後述各罪間，具有方法結果之牽連關係，應從一重處
      斷；修正後刑法第55條因刪除牽連犯之規定，則渠等所犯
      各罪，即應予分論併罰，修正後之規定並非有利於被告丙○○、甲○○。
（四）罰金刑之加重減輕，依修正前刑法第68條，僅加減其最高
      度；修正後刑法第67條則規定其最高度及最低度同加減之
      。故就減輕而言，修正後刑法第67條規定，罰金刑最高度
      及最低度同減輕之，非如修正前規定僅減輕其最高度，應
      以修正後之規定有利於被告丙○○、甲○○。
（五）綜合上述，刑法關於罰金刑減輕部分，固以修正後規定有
      利於被告丙○○、甲○○，然因修正後刑法刪除牽連犯之
      規定，且關於罰金刑、共同正犯等規定之修正未有利於被
      告丙○○、甲○○，又對被告丙○○、甲○○罪刑所生影
      響較鉅。揆諸前揭最高法院決議及修正後刑法第2 條第1
      項之「從舊從輕」原則，經綜合法律修正前後之整體比較
      ，適用修正後之刑法規定，對被告丙○○、甲○○並非有
      利，本件應一體適用修正前刑法之相關規定。至修正後刑
      法第59條之規定，為法院就酌減審認標準見解之明文化，
      非屬法律之變更（最高法院95年度第21次刑事庭會議決議
      參照) ，是就下開酌量減輕部分，應逕行適用裁判時之刑
      法規定。另本件被告丙○○自首時間及本院予被告甲○○
      緩刑宣告之時間，均在刑法修正施行後，依最高法院95年
      第8 次決議意旨，被告丙○○上開自首行為及本院予被告
      甲○○緩刑宣告等部分，均應逕行適用修正後之刑法規定
      ，附此敘明。
三、按不得使大陸地區人民非法進入臺灣地區，臺灣地區與大陸
    地區人民關係條例第15條第1 項第1 款定有明文。次按臺灣
    地區與大陸地區人民關係條例第79條第第2 項、第1 項處罰
    意圖營利而違反同條例第15條第第1 項1 款所定使大陸地區
    人民非法進入臺灣地區罪，凡非經合法手續進入者皆包含之
    ，自不以偷渡進入為限（最高法院90年度台上字第3180號、
    92年度台上字第40號判決意旨可資參照）。而大陸地區人民
    ，其父母、配偶或子女在臺灣地區設有戶籍者，得申請進入
    臺灣地區探親，大陸地區人民進入臺灣地區許可辦法第3條
    第1 項第3 款固有明文。惟查，本件被告丙○○、甲○○為
    使大陸地區女子丁○○得依據上開規定入境臺灣地區，推由
    丙○○與丁○○無結婚合意，仍與之辦理結婚手續，以徒具
    外觀合法形式之假結婚方式，任由假結婚之配偶丁○○偽以
    團聚為由申請來台，藉以規避我國政府對大陸地區人民入境
    之管制，實質上形同以非法手段使大陸地區人民進入臺灣，
    且被告丙○○為賺取每月3 萬元、合計9 萬元之代價，而以
    假結婚之方式，使丁○○非法入境臺灣地區，其主觀上應有
    營利之意圖甚明，被告甲○○亦明知被告丙○○係為賺取9
    萬元報酬，猶與之共同使丁○○非法進入臺灣地區，且代為
    收取上開報酬，按月轉交被告丙○○，核渠等此部分所為，
    應均係犯臺灣地區與大陸地區人民關係條例第79條第2 項之
    意圖營利而使大陸地區人民非法進入臺灣地區罪。起訴書既
    已載明被告甲○○按月交付被告丙○○充當人頭配偶之代價
    共9 萬元，卻未斟酌渠等具有營利意圖，而認被告等係犯同
    條例第79條第1 項之罪，尚有未洽，惟起訴之基本事實同一
    ，應由本院變更起訴法條予以審理。又戶籍登記簿、戶籍謄
    本及國民身份證之登載，均係戶政機關公務員職務上所掌之
    公文書，而戶政機關承辦人員對於被告丙○○與丁○○是否
    為夫妻，尚無實質審查權，是被告丙○○、甲○○明知被告
    丙○○與丁○○間並無結婚之真意，竟使戶政機關承辦之公
    務員在所掌之戶籍登記簿、戶口名簿、國民身分證上填載被
    告丙○○之配偶係丁○○之不實事項，核渠等此部分所為，
    則係犯刑法第214 條使公務員登載不實罪。被告丙○○、甲○○與「阿偉」間，就上開意圖營利而使大陸地區人民非法
    進入臺灣地區之犯行，有犯意聯絡及行為分擔，為共同正犯
    。被告丙○○、甲○○與丁○○、「阿偉」，就上開使公務
    員登載不實之公文書之犯行，亦有犯意聯絡及行為分擔，均
    為共同正犯。被告丙○○、甲○○所犯上開2 罪間，有方法
    結果之牽連犯關係，為牽連犯，應依修正前刑法第55條關於
    牽連犯之規定，從一較重之意圖營利而使大陸地區人民非法
    進入臺灣地區罪處斷。被告丙○○、甲○○除戶籍登記資料
    外，另接續使公務員在被告丙○○國民身分證背面配偶欄登
    載不實事項之犯行部分，雖未經起訴（起訴事實僅記載戶口
    名簿登載不實之部分），惟與前開論罪科刑部分，具有實質
    上一罪關係，為起訴效力所及，本院自應併予審究。被告丙○○於98年5 月24日，於前揭犯罪未經偵查機關發覺前，主
    動至屏東縣警察局東港分局大鵬灣派出所自首，供出透過甲○○介紹與丁○○虛偽結婚，以賺取9 萬元報酬乙事，因而
    查獲上情，有屏東縣警查局東港分局大鵬灣派出所警員林順
    興98年7 月4 日偵查報告在卷可參（見警卷第1 頁），堪認
    被告丙○○對於未發覺之罪自首，進而受裁判，經考量被告
    丙○○勇於面對所犯過錯，且其自首有利於犯罪之偵查、追
    訴，爰依現行刑法第62條前段規定，減輕其刑。又臺灣地區
    與大陸地區人民關係條例第79條第2 項之處罰，其立法目的
    係因所謂「蛇頭」（指安排大陸地區人民偷渡至大陸地區以
    外地區之人）引介大陸偷渡客進入臺灣地區，日趨猖狂，對
    社會秩序及國家安全之危害，甚為嚴重，故有特別加重其刑
    罰之必要。亦即本條規範對象，原係針對慣常性引介大陸偷
    渡客進入我國之人為主，因其等經常藉由大批非法引介大陸
    人士來台牟利，對國家安全造成之風險特別嚴重，並因此獲
    得鉅額利益，為根本阻絕此種對國家安全具有高危險行為之
    經濟上誘因，自有必要特別以嚴厲之刑罰手段嚇阻之；惟就
    單一性之使大陸人士非法來台行為，縱行為人因此謀得利益
    ，亦不能與上揭經常性之「蛇頭」所獲利益相提並論。此時
    倘仍將專為牟取暴利之「蛇頭」而特設之重罰，強加於僅營
    蠅頭小利、危害性甚微之一次性非法引介之行為人之上，雖
    可達嚇阻此種非法引介行為之目的，但有情輕法重之虞，亦
    屬事實。經查，本案被告丙○○、甲○○推由被告許國遠以
    虛偽婚姻方式，使大陸地區女子丁○○非法進入臺灣地區，
    不過係為每月3 萬元、合計9 萬元之利益，且無證據證明被
    告甲○○係長期、反覆多次仲介虛偽婚姻，亦無證據證明被
    告丙○○除本案前述認定所賺取之9 萬元報酬外，尚獲有其
    他暴利，或可長期領取之報酬，是被告丙○○、甲○○本質
    上應與該條所欲重罰之「蛇頭」人士，有所不同，此時倘仍
    以該條重罰被告丙○○、甲○○3 年以上之重刑，非但過於
    苛酷，亦有違法律感情，依前所述，本案就被告丙○○、甲○○所犯情節觀之，實屬情輕法重，2 人尚非全無可憫之處
    ，爰均依現行刑法第59條規定，減輕其刑，並依法就被告丙○○部分遞減輕之。爰審酌被告丙○○、甲○○為牟取私利
    ，推由被告丙○○利用假結婚之方式，使大陸地區人民非法
    入境臺灣，紊亂國家戶政及大陸人士來台事務管理之正確性
    ，對社會造成隱藏潛在之危險；惟考量渠等犯後均坦承犯行
    ，上開大陸地區女子來台未及數月，即因遭查獲從事非法工
    作而經遣返，渠等危害程度尚屬有限等一切情狀，量處如主
    文所示之刑。末查，本件被告丙○○、甲○○前揭犯罪行為
    時間，均在96年4 月24日以前，核符中華民國九十六年罪犯
    減刑條例第2 條規定，應依同條例第2 條第1 項第3 款，分
    別減其宣告刑二分之一如主文所示；就被告丙○○部分，並
    依前揭減刑條例第9 條，依修正前刑法第41條第1 項前段規
    定，諭知易科罰金之折算標準（依被告丙○○行為時之刑法
    第41條第1 項、罰金罰鍰提高標準條例第2 條規定，係以銀
    元100 元、200 元或300 元，即新臺幣300 元、600 元或90
    0 元折算1 日，易科罰金；依95年7 月1 日修正施行後刑法
    第41條第1 項前段，則係以新臺幣1,000 元、2,000 元或3,
    000 元折算1 日。因修正後刑法第41條第1 項前段規定將易
    科罰金之折算標準提高，未有利於被告丙○○，依刑法第2
    條第1 項前段規定，本件應依修正前刑法第41條第1 項前段
    、現行法規所定貨幣單位折算新臺幣條例第2 條規定，諭知
    易科罰金之折算標準）。再者，被告甲○○未曾因故意犯罪
    受有期徒刑以上刑之宣告，有臺灣高等法院被告前案紀錄表
    可參，其因一時失慮，致罹本罪，且犯後坦承犯行，已有悔
    意，諒其經此偵審程序，當知所警惕，應無再犯之虞，本院
    認其所受之宣告刑，以暫不執行為適當，爰依現行刑法第74
    條第1 項第1 款規定，諭知緩刑4 年，以啟自新。
四、被告丁○○被訴共同使公務員登載不實之公文書罪嫌部分，
    另行審結。
據上論斷，應依刑事訴訟法第299 條第1 項前段、第300 條，臺
灣地區與大陸地區人民關係條例第79條第2 項，刑法第11條前段
、第2 條第1 項前段、第28條、第214 條、第62條前段、第59條
、第74條第1 項第1 款，修正前刑法第55條、第41條第1 項前段
，廢止前罰金罰鍰提高標準條例第1 條前段、第2 條，中華民國
九十六年罪犯減刑條例第2 條第1 項第3 款、第4 條、第7 條、
第9 條，判決如主文。
本案經檢察官潘國威到庭執行職務。
中    華    民    國    98    年    12    月    8     日
                  刑事第三庭    審判長法  官   邱明弘
                                      法  官   陳怡先
                                      法  官   戴韻玲
以上正本證明與原本無異。
如不服本判決應於收受判決後10日內向本院提出上訴書狀，並應
敘述具體理由；其未敘述上訴理由者，應於上訴期間屆滿後20日
內向本院補提理由書（均須按他造當事人之人數附繕本）「切勿
逕送上級法院」。
中    華    民    國    98    年    12    月    8     日
                                      書記官  張語恬
附錄法條：
臺灣地區與大陸地區人民關係條例第79條第2項
意圖營利而犯前項之罪者，處3 年以上10年以下有期徒刑，得併
科新台幣5 百萬元以下罰金。
刑法第214條：
明知為不實之事項，而使公務員登載於職務上所掌之公文書，足
以生損害於公眾或他人者，處3年以下有期徒刑、拘役或5百元以
下罰金。


司法院資訊處製作；財團法人民間司法改革基金會備份。
